臺灣雲林地方法院民事裁定　　　　　　99年度消債更字第32號
聲　請　人　沈碧霞
上列當事人因消費者債務清理事件聲請更生，本院裁定如下：
    主  文
聲請駁回。
聲請費用由聲請人負擔。
    理  由
一、本件聲請意旨略以：伊原在砂石場擔任會計，民國94年7 月
    間伊所任職之砂石場倒閉而告失業，又因伊患有眼疾覓職不
    易，僅能從事臨時工賺取微薄收入養家，不得已使用信用卡
    支付生活開銷，久之，信用卡循環利息續增，累積債務高達
    新台幣（下同）1,444,783 元。消費者債務清理條例（下稱
    消債條例）實施前，伊雖於95年4 月7 日以書面向最大債權
    金融機構中國信託商業銀行（下稱中國信託銀行）請求共同
    協商，並與該銀行達成「120 期、零利率、月付11,519元」
    之債務清償方案，且伊當時每月尚有20,000元收入，尚堪遵
    循協商條件還款，但至96年初因經濟不景氣，工作量減少，
    伊每月收入僅約有10,000元，然仍勉力履約至96年4 月間，
    終因無力繳款而告毀諾。伊之所以會毀諾並非伊主觀上不願
    履行協商條件，誠屬客觀上有不可歸責於伊之事由所致。由
    於伊前揭無擔保債務總額未逾1,200 萬元，復未經法院裁定
    開始清算程式或宣告破產，爰依法提起本件更生之聲請云云
    。並檢具債權人清冊、財產及收入狀況說明書、勞工保險被
    保險人投保資料表、銀行公會無擔保債務協商還款協議書、
    財團法人金融聯合徵信中心當事人查詢個人資料（信用報告
    ）回覆書、聲請人全國財產稅總歸戶財產查詢清單、聲請人
    95至98年度綜合所得稅各類所得資料清單、鍾宗霖（聲請人
    之夫）97、98年度綜合所得稅各類所得資料清單及全國財產
    稅總歸戶財產查詢清單、鍾昇達（聲請人之子）97、98年度
    綜合所得稅各類所得資料清單及全國財產稅總歸戶財產查詢
    清單、鍾芳嘉（聲請人之女）97、98年度綜合所得稅各類所
    得資料清單及全國財產稅總歸戶財產查詢清單、水費、電費
    、電信費、職業公會通知及收據、戶籍謄本、國立台灣大學
    醫學院附設醫院雲林分院診斷證明書、土地登記第一類謄本
    、99年度房屋稅、地價稅繳納證明書、商業保險保單頁面、
    金融機構帳戶存摺節影本（見卷內第9 －57頁、第74－103
    頁）等件為佐。
二、按債務人與金融機構協商成立者，不得聲請更生或清算，但
    因不可歸責於己之事由，致履行顯有重大困難者，不在此限
    ；本條例施行前，債務人依金融主管機關協調成立之中華民
    國銀行公會會員辦理消費金融案件無擔保債務協商機制與金
    融機構成立之協商，準用前項之規定，消債條例第151 條第
    5 項、第6 項分別定有明文。故債務清償方案經協商成立後
    ，應由債務人按約定之條件履行，須於其後發生情事變更，
    例如在清償期間收入或收益不如預期，或發生重大變故，致
    該方案履行困難，甚或履行不能，且不可歸責於己時，始能
    依同條例第151 條第5 項但書規定聲請更生或清算。此乃因
    債務清償方案既經當事人行使程序選擇權所為之債務清理契
    約，債務人自應受該協議之拘束，不得任意毀棄已成立之協
    商，濫用更生或清算之裁判上債務清理程序。其次，關於更
    生或清算之程序，除本條例別有規定外，準用民事訴訟法之
    規定（同條例第15條）。而當事人主張有利於己之事實者，
    就其事實有舉證之責任，民事訴訟法第277 條前段亦有明文
    。是債務人於協商成立後，欲利用更生或清算程序清理其債
    務，自須就前揭法條但書規定事項，負舉證之責。再者，債
    務人有不能清償債務或有不能清償之虞者，固得基於程序選
    擇權依消債條例所定更生或清算程序，清理其債務（同條例
    第3 條）；惟此二種程序之制度設計，並不相同。前者係以
    保留債務人財產，以該財產之收益或債務人將來之收入，作
    為清償債權之資金；後者則將債務人之總財產換價，以換價
    之所得清償債權。選擇聲請更生之債務人，需有足供收益之
    財產，或有預期之將來收入，始能進行更生程序。因此，更
    生程序係以債務人提出有履行可能之更生方案為前提，欠缺
    此項前提，則屬清算制度之範籌，此觀消債條例第53條、第
    61條規定意旨即明。另更生制度，旨在兼顧債權人權益與債
    務人之經濟生活，使債務人於基本生活可以維持之情況下，
    合理清償債務而重建其經濟生活。若債務人之收入僅可維持
    基本生活，自不能以更生程序，強令其再提出部分收入以清
    償債務，否則債務人生存權即難維護，遑論經濟生活之重建
    。是得進入更生程序者，須債務人之收入扣除基本生活費用
    後，尚有餘額，始足當之。準此，法院審核更生之聲請，尚
    應斟酌債務人之財產收入及必要之生活支出，以探究其在更
    生程序清償債務之可能性。如認債務人可分配之收入，已不
    敷必要生活支出，顯無法於更生程序提出記載一定清償金額
    之更生方案；甚或即使提出，亦無履行之可能，均不應准許
    更生之聲請，庶可符合更生制度之規範。
三、經查：
  (一)聲請人於消債條例施行前，曾依金融主管機關協調中華民國
    銀行公會會員成立之辦理消費金融案件無擔保債務協商機制
    ，與當時最大債權金融機構即中國信託銀行進行債務協商，
    並與之成立如其所述之「120 期、零利率、月付11,519元」
    還款方案乙節，已據其提出之協議書及無擔保債務還款計劃
    影本1 份在卷（見卷內第14－17頁）為證。
  (二)其次，聲請人固主張：伊與中國信託銀行達成債務清償協議
    時每月約有20,000元收入，尚可依原協商條件還款，但履約
    1 年後，因經濟不景氣，工作量減少，致伊收入縮減為每月
    僅約10,000元，終因無力繳款而告毀諾，而伊之會毀諾誠屬
    客觀上有不可歸責於伊之事由所致云云。但上開債務清償方
    案經協商成立後，在清償期間聲請人其收入或收益如何不如
    預期，致原方案履行困難，甚或履行不能，且不可歸責於己
    等事由，聲請人並未舉證以明，則聲請人提出本件更生之聲
    請，已難謂與前揭規定之要件相符。況本件聲請人與中國信
    託銀行協商債務清償方案時即自承其工作不穩定，希望債權
    銀行能免息讓其分期攤還本金等情，亦有其向中國信託銀行
    提出之清費金融無擔保債務協商案件申請人財務資料表影本
    1 份在卷（見卷內第111 頁）可稽，可知聲請人於申請前已
    盱衡當時其自身之經濟狀況後始與債權銀行進行協商。是聲
    請人事後再以其從事臨時工無穩定收入，認其毀諾係屬協商
    後始發生之重大事故云云置辯，即無可採。
  (三)再者，觀諸聲請人所提之更生償還計劃草案（見卷內第104
    頁），聲請人固計劃於其所提更生方案經法院裁定認可後每
    月清償債務5,000 元，共計清償8 年云云；但其又自承：其
    月均收入僅有15,000元，月均支出則須14,500元，每月節餘
    款項僅有450 元。準此，依聲請人所自承之財產收入及必要
    生活支出狀況觀之，聲請人顯無餘裕資金可供履行其所擬訂
    之更生方案至明，自難謂其所提本件聲請能達更生制度規範
    目的。
四、綜上，本件聲請人雖陳稱因原協商條件超出其能力所及，毀
    諾實有不可歸責於己之事由云云，然依其所述之事實及所提
    之證據，難認其經濟狀況有何重大變更，或發生其他不可歸
    責於己之事由致履行原協商條件顯有重大困難之情事，且其
    更生之聲請與更生制度之立意有違，故其更生之聲請於不合
    於上揭規定，應予駁回，爰裁定如主文。
中    華    民    國   100    年    3     月    22    日
                  民事第一庭  法  官  蔣得忠
上為正本係照原本作成
如不服本裁定，應於裁定送達後10日內，以書狀向本院提出抗告
，並繳納抗告費新臺幣1,000元
中    華    民    國  100     年    3   月      22    日
                              書記官  楊淳詒